【裁判字號】    94,上,49
【裁判日期】    950315
【裁判案由】    清償債務
【裁判全文】
臺灣高等法院高雄分院民事判決            94年度上字第49號
上  訴  人  丙○○
被上訴人    弘鉅營造工程有限公司
法定代理人  甲○○
訴訟代理人  李文禎律師
            黃如流律師
            黃小舫律師
上列當事人間請求清償債務事件，上訴人對於民國94年2 月16日
臺灣澎湖地方法院93年度重訴字第13號第一審判決提起上訴，本
院於95年3月1日言詞辯論終結，判決如下：
    主  文
原判決不利於上訴人部分廢棄。
上廢棄部分，被上訴人在第一審之訴及假執行之聲請駁回。
第一、二審訴訟費用（除確定部分外）由被上訴人負擔。
    事實及理由
一、被上訴人起訴主張：上訴人先後於民國88年9月15日、89 年
    2月1日，分別向被上訴人借款125萬元、120萬元，由被上訴
    人於88年9 月15日簽發付款人為臺灣銀行澎湖分行，面額新
    台幣（下同）120萬元支票一紙及現金5萬元交與上訴人、89
    年2月1日簽發面額120萬元之支票一張與被上訴人收受（下
    稱系爭台銀支票），上訴人則簽發付款人為高雄企業銀行，
    面額分別為125萬元、120萬元，均未載發票日之支票二張以
    為擔保（下稱高企支票），系爭台銀支票已經上訴人提示兌
    現，惟高企支票經被上訴人提示未獲付款，且屢催亦置之不
    理，為此，爰依消費借貸法律關係，請求上訴人給付被上訴
    人245 萬元及自起訴狀繕本送達翌日即93年11月16日起至清
    償日止，按週年利率百分之五計算之利息，並陳明願供擔保
    准為假執行之宣告等語。原審命上訴人如數給付，及供擔保
    准為假執行之宣告，上訴人不服，提起上訴，被上訴人答辯
    聲明：（一）上訴駁回。（二）上訴訴訟費用由上訴人負擔
    。（被上訴人另依債務承擔法律關係，請求上訴人給付449
    萬5594 元 本息部分，原審駁回其訴，被上訴人未聲明不服
    而告確定）。
二、上訴人則以：系爭台銀支票雖經上訴人提示兌領屬實，但並
    非借款，而是上訴人於88年1 月間向被上訴人借牌承攬澎湖
    縣西嶼鄉外垵漁港工程（下稱系爭工程）之工程款，因定作
    人都將該工程之工程款撥入被上訴人帳戶，再由被上訴人撥
    付與上訴人，系爭款項即為該工程款之一部分，但被上訴人
    未結算即依消費借貸關係請求上開款項，為無理由，聲明：
    被上訴人之訴及假執行之聲請駁回，及陳明為如受不利判決
    ，願供擔保請免為假執行之宣告。原審為其不利判決，上訴
    人不服，提起上訴，聲明：（一）原判決不利於上訴人部分
    廢棄。（二）上廢棄部分，被上訴人在第一審之訴及假執行
    之聲請均駁回。（三）第一、二審訴訟費用（除確定部分外
    ），由被上訴人負擔等語。
三、被上訴主張上訴人於88年9 月15日、89年2月1日分別向其借
    款125萬元、120萬元，迄未清償之事實，業據其提出上訴人
    對於形式上真正不爭之系爭台銀支票二紙為證，然為上訴人
    以前開情詞抗辯，是本件應予審究者，乃（一）上訴人是否
    曾於上揭時間，本於消費借貸意思分別向被上訴人借款125
    萬元、120 萬元，計245 萬元。（二）上開款項如果是兩造
    所合作系爭工程款之一部分，上訴人縱有預支，被上訴人得
    否於結算前，逐筆逕依一般消費借貸請求返還？茲分述之：
四、上訴人是否曾於上揭時間，本於消費借貸意思分別向被上訴
    人借款125 萬元、120 萬元，計245 萬元。
    （一）按稱消費借貸者，謂當事人一方移轉金錢或其他代替
          物之所有權於他方，而約定他方以種類、品質、數量
          相同之物返還之契約，民法第474條第1項定有明文。
          惟金錢之交付，本有多端，茍非本於消費借貸而為金
          錢交付，亦難謂當事人間已有消費借貸之意思表示合
          致，當事人間自不生消費借貸法律關係。本件上訴人
          雖自承於右開時地收受被上訴人交付之245 萬元，然
          既否認本於消費借貸而收受款項，則被上訴人自應就
          此有利事實舉證以實其說。
    （二）經查被上訴人就本件第一筆即88年9 月15日成立之消
          費借貸，其交付之金錢若干，於起訴時主張125 萬元
          ，但含5 萬元利息（原審卷第4 頁反面），嗣於本院
          言詞辯論時改稱交付本金125 萬元（本卷173 頁），
          是其就該次所交付之本金究為120 萬元或125 萬元，
          已有前後不一之瑕疵。雖被上訴人實際負責人乙○○
          於原審曾以證人身分證述，係交付125 萬元，沒約定
          利息（原審卷58頁），然與當事人兩造於本院言詞辯
          論時，有關當事人間金錢之交付均有計算利息之陳述
          （本卷173 、174 頁）不符，且與上訴人提出，被上
          訴人法定代理人甲○○自承為其記載之內帳四紙，有
          利息之記載有間，有該內帳在卷（本卷35至38頁）足
          憑，是乙○○所述是否至與事實相符，已非無疑。又
          衡諸常情，設確係一般消費借貸，且有利息之約定，
          則其當初交付之本金多少，利率為何，要無不清楚之
          理，況兩造間自88年1 月26日起至89年2 月1 日止，
          即有高達2000餘萬元之金錢交付往來事實，依商場經
          驗及公司會計慣例，當就本息詳為記載，此外，被上
          訴人復未能就本於消費借貸意思而交付金錢之有利事
          實舉證證明，從而上訴人抗辯並非一般借貸，而係工
          程款之一部預支云云，堪信為真實。
五、上開款項如果是兩造所合作系爭工程款之一部分，上訴人縱
    有預支，被上訴人得否於結算前，逐筆逕依一般消費借貸請
    求返還？
    （一）上訴人主張兩造間就系爭工程有合作關係一節，為兩
          造不爭。至雙方對於合作型態，究係類似轉包或借牌
          承攬主張雖屬不一，然有關系爭工程款之請領，係由
          被上訴人向定作人分六期估驗請款，再由上訴人向被
          上訴人領取，並於領取時由被上訴人核算上訴人前所
          預支之款項及利息而予扣除，且工程已驗收完畢等情
          ，則不爭執。
    （二）查本件系爭工程係按各估驗進度，由被上訴人分六期
          先向定作人領取工程款，再由上訴人向被上訴人請領
          ，且於請領時扣除上訴人前預支之款項如上。則依此
          合作及請款過程觀之，縱上訴人確因資金不足，而向
          被上訴人以預支方式籌措資金，惟此種預支款項之性
          質，不外乎工程款即承攬報酬之預付，或一般消費借
          貸。倘為前者，既屬承攬報酬之預付，且依被上訴人
          所主張之類似轉包性質，則雙方已非一般消費借貸關
          係，被上訴人就該預支款部分，充其量僅得依承攬關
          係或類似轉包法律關係，請求上訴人返還預支工程款
          。況既為工程款之預支，且本件系爭工程又已驗收完
          畢，為兩造所不爭，被上訴人請求返還預支之工程款
          亦應於結算方得為之，惟既無消費借貸法律關係存在
          ，即無從請求返還消費借貸款至明。反之，縱使認當
          事人間就預支工程款之收受，係本於消費借貸之意思
          合致，而有一般消費借貸之性質，然兩造既於系爭工
          程合作伊始，即採此種付款模式，應認當事人雙方有
          除非工程因中途生變致無法完工等情事下，被上訴人
          得依消費借貸法律關係及時請求外，雙方僅能於工程
          驗收後就結算結果，上訴人尚有積欠，始能為請求之
          意思合致，較符兩造間工程款預支之運作模式及誠信
          原則。
    （三）查被上訴人雖主張計算至89年1 月10日止，系爭89年
          2 月1 日120 萬元尚未計入時，上訴人即已積欠被上
          訴人565 萬5810元，並提出明細表及計算表各一份（
          本卷161 至164 頁）為證，然為上訴人以被上訴人並
          未提出全部內帳等語否認。雖被上訴人以僅係就上訴
          人提出之前開四張由被上訴人法定代理人甲○○所載
          之內帳作整理云云抗辯。然依計算表所載內容以觀，
          僅記載自88年8 月25日起至89年1 月10日止之金錢往
          來，惟雙方既已就金錢往來結算結果生有爭執，攸關
          雙方數百萬元之債務，且該內帳又係甲○○所記載，
          被上訴人要無於債務未清之情形下，卻提不出內帳之
          理，因認被上訴人若非僅擇取有利於己之片段帳，即
          係未經確實結算，否則既有記載帳簿，何以就此重要
          爭執，於訴訟中均無從提出完整帳簿供核，是本件無
          論工程款預支之性質為何，於核算前，被上訴人尚不
          得依消費借貸法律關係請求返還借貸款，上訴人主張
          系爭款項為工程款之一部，被上訴人不得就各筆款項
          依消費借貸請求，其無給付義務等語，應足採信。
    （四）要言之，本件既為工程款之預支，如屬工程報酬預付
          之性質，被上訴人依消費借貸關係請求，本不應准許
          ；即令具消費借貸性質，亦因當事人間就該預支款之
          墊付模式，已足認除有系爭工程未能如期完工等情事
          下，當事人間已有就工程完工結算後，再就差額請求
          之合意，茲被上訴人既未能就已經結算，並生有差額
          之有利事實舉證以實其說，而就先前特定工程款之預
          支，依消費借貸向上訴人請求，尚與當事人合意不同
          ，請求不應准許。
六、綜上所述，上訴人抗辯系爭台銀支票雖經其提示兌領，但係
    兩造間系爭工程款之一部，不論兩造間工程款預支之性質為
    何，即與單純之消費借貸不同，於未經結算前，不可就各次
    交付之款項，各別以消費借貸款請求返還云云，自屬可信，
    被上訴人主張為不足採。從而，被上訴人本於消費借貸法律
    關係，請求上訴人給付借款245 萬元本息為無理由，不應准
    許。其假執行之聲請亦失所附麗，應併予駁回。原審此部分
    判命上訴人如數給付，並為假執行之宣告，自有未洽。上訴
    意旨指摘原判決此部分不當，求予廢棄改判，為有理由。自
    應由本院予以廢棄改判，如主文第二項所示。
七、本件為判決基礎之事實已明，兩造其餘攻擊防禦方法，爰不
    逐一論述，併此敘明。
八、據上論結，本件上訴為有理由，依民事訴訟法第450 條、第
    78 條，判決如主文。
中    華    民    國    95    年     3    月    15    日
                              民事第五庭
                                  審判長法官     蔡明宛
                                  法      官     曾錦昌
                                  法      官     黃國川
以上正本證明與原本無異。
如對本判決上訴，須於判決送達後20日內向本院提出上訴狀，其
未表明上訴理由者，應於上訴後20日內向本院提出上訴理由書（
均須按他造當事人之人數附繕本）。上訴時應提出委任律師或具
有律師資格之人之委任狀，並依附註條文規定辦理。
中    華    民    國    95    年    3     月    15    日
                                  書  記 官      梁雅華
附註：
民事訴訟法第466 條之1 ：對於第二審判決上訴，上訴人應委任
律師為訴訟代理人，但上訴人或其法定代理人具有律師資格者，
不在此限。
上訴人之配偶、三親等內之血親、二親等內之姻親，或上訴人為
法人、中央或地方機關時，其所屬專任人員具有律師資格並經法
院認適當者，亦得為第三審訴訟代理人。第1 項但書及第2 項情
形，應於提起上訴或委任時釋明之。


司法院資訊處製作；財團法人民間司法改革基金會備份。
